臺灣高等法院民事裁定　　　　　　　　100年度家抗字第170號
抗　告　人　白介芃
上列抗告人因與相對人魏明春、白介人、白介宇間核定訴訟標的
價額事件，對於中華民國 100年8月8臺灣臺北地方法院99年度家
訴字第 108號所為裁定提起抗告，本院裁定如下：
    主  文
抗告駁回。
抗告訴訟費用由抗告人負擔。
    理  由
一、按訴訟標的之價額，由法院核定；又核定訴訟標的之價額，
    以起訴時之交易價額為準；無交易價額者，以原告就訴訟標
    的所有之利益為準，民事訴訟法第77條之 1第1項、第2項定
    有明文。訴訟標的之價額，應以原告如獲勝訴判決所得受之
    客觀上利益定之（最高法院83年台抗字第 161號判例參照）
    。又民事訴訟法第77條第14所謂「非因財產權而起訴」，係
    指因人事訴訟程序所定婚姻、收養、親子、親權、監護宣告
    、輔助宣告及宣告死亡而生之訴訟而言；並不包括一般訟程
    序中人格權及身分權之訴訟在內。
二、經查，抗告人在原法院對相對人提起反訴，請求確認被繼承
    人白文正於民國94年1月9日之自書遺囑（下稱系爭遺囑）不
    生效力（見原法院卷40頁），並非提起人事訴訟程序所定婚
    姻、收養、親子、親權、監護宣告、輔助宣告及宣告死亡而
    生之訴訟，自不屬「非因財產權而起訴」之情形，是該反訴
    之訴訟標的價額，應以抗告人因該遺囑不生效力所得受之客
    觀上利益定之。又抗告人為被繼承人白文正與訴外人葉美麗
    所生之子，並經白文正認領，有戶籍謄本足按（見原法院卷
    第6頁）；而被繼承人白文正除抗告人外，另有3名繼承人亦
    即其配偶即相對人魏明春、及其與魏明春所生之子即相對人
    白介人、白介宇。茲依系爭遺囑內載：「本人白文正若有意
    外身故，願將全部遺產留給魏明春及二小孩白介宇及白介人
    ，…」之意旨（見原法院卷第 7頁），雖係排除抗告人之繼
    承權，惟依民法第1187條規定，遺囑人僅於不違反關於特留
    分規定之範圍內，始得以遺囑自由處分遺產。是就系爭遺囑
    是否發生效力乙事，抗告人所得受之客觀上利益，應為其應
    繼分（4分之1）與特留分（8分之1）之差額。而依財政部台
    北市國稅局遺產稅核定通知書所載，被繼承人白文正之課稅
    遺產淨額為新臺幣（下同） 7億4,844萬6,114元（見原法院
    卷 118頁）；又相對人主張白文正依其股東身分，另應分擔
    花旗商業銀行股份有限公司對第三人之賠償金額為 8,180萬
    4,024元，業據其提出復查補充理由書足按（見原法院卷143
    頁），則經扣除後，被繼承人白文正之課稅遺產淨額應為 6
    億6,664萬2,090元（其計算式為：748,446,114元-81,804,0
    24元=666,642,090元），再扣除其應納遺產稅額3億1,717萬
    1,545元（其計算式為：666,642,090元×稅率50%-累進差額
    16,149,500元=317,171,545元）後，全體繼承人得繼承之遺
    產應為3億4,947萬0,545元（其計算式為：666,642,090元-3
    17,171,545元=349,470,545元）。準此，本件抗告人提起反
    訴之訴訟標的價額即應核定為4,368萬3,818元〔其計算式為
    ：349,470,545元×(1/4-1/8)= 43,683,818元〕。從而原裁
    定核定反訴之訴訟標的價額為4,368萬3,818元，並無不合。
三、抗告人之抗告意旨雖以：本件反訴應屬非因財產權而起訴；
    縱認係屬財產權訴訟，惟兩造就繼承遺產之價額應為若干，
    尚有其他訴訟爭執，迄未能確定，故應依民事訴訟法第77條
    之12之規定，核定反訴訴訟標的價額為 165萬元云云。惟查
    ，被繼承人白文正係以系爭遺囑處分其遺產，該遺囑之是否
    生效，涉及繼承人即兩造間就遺產之分配，應屬財產權之訴
    訟，業如前述。而抗告人就該反訴如獲勝訴判決，所得受之
    客觀上利益並非不能核定，自無民事訴訟法第77條之12規定
    適用之餘地。本件反訴訴訟標的於起訴時之交易價額，依現
    有證據資料，業經核定如前，雖兩造對於繼承遺產之範圍及
    金額，另有訴訟爭執，惟該訴訟未經判決確定，對於起訴時
    訴訟標的價額之核定，即不生任何影響。是抗告意旨執上開
    各節，指摘原裁定關於訴訟標的價額之核定不當，聲明廢棄
    ，為無理由，應予駁回。
四、據上論結，本件抗告為無理由，依民事訴訟法第495條之1第
    1項、第449條第1項、第95條、第78條，裁定如主文。
中    華    民    國   100    年    11    月    17    日
                  民事第七庭
                        審判長法  官  鄭三源
                              法  官  邱  琦
                              法  官  梁玉芬
正本係照原本作成。
本裁定除以適用法規顯有錯誤為理由外，不得再抗告。如提起再
抗告，應於收受後10日內委任律師為代理人向本院提出再抗告狀
。並繳納再抗告費新台幣１千元。
中    華    民    國   100    年    11    月    18    日
                              書記官  常淑慧